臺灣花蓮地方法院民事判決   
111年度原訴字第8號
原      告  楊培熙
                 指定送達高雄市○○區○○○路000號9樓之1
被      告  潘金枝
訴訟代理人  邱一偉律師
被      告  方信義
訴訟代理人  張瑋麟律師(法扶律師)
上列當事人間請求返還不當得利事件，經臺灣高雄地方法院移轉
管轄前來(110年度原訴字第11號)，本院於民國111年9月7日言詞
辯論終結，判決如下：
    主      文
一、被告應給付原告新臺幣(下同)752,000元，及自民國110年4
    月7日起至清償日止，按年息百分之5計算之利息。
二、原告其餘之訴駁回。
三、訴訟費用由被告負擔。
四、本判決原告勝訴部分於原告以25萬元供擔保得假執行，但被
    告如以752,000元為原告預供擔保得免為假執行。
五、原告其餘假執行之聲請駁回。
    事實及理由
一、原告原起訴依民法第179條不當得利之法律關係請求被告連
    帶給付852,000元及遲延利息，後減縮請求金額為812,000元
    ，並變更依民法第179條、第226條、第227條、第256條、第
    259條規定請求(擇一勝訴即可)，有書狀、筆錄可參(高雄地
    院110年度審訴字第212號卷10至12頁、本院卷172、215頁)
    ，潘金枝對於原告減縮請求金額無意見，方信義對於原告訴
    之變更追加無意見(卷172頁)。原告前開訴之變更追加，就
    請求金額之變更核屬減縮應受判決事項之聲明，且變更前後
    所依據者均為兩造於103年間簽立樹木買賣契約所生之糾紛
    ，原請求之訴訟及證據資料，於審理繼續進行在相當程度範
    圍內具有同一性或一體性，得期待於後請求之審理予以利用
    ，請求之基礎事實同一，依民事訴訟法第255條第1項第2、3
    款規定，原告所為訴之變更追加，應予准許。
二、原告訴之聲明：被告應連帶給付原告812,000元，及自起訴
    狀繕本送達翌日即110年4月7日(高雄地院審訴字第212號卷4
    5至51頁)起至清償日止，按年息百分之5計算之利息；願供
    擔保請准宣告假執行。主張：
(一)方信義係坐落花蓮縣○○鄉○○○段00地號等國有土地(下稱系爭
    土地)之農育權人，聲稱並出示相關政府公文證明具有系爭
    土地上樹木之開採權，由具公務人員身分之潘金枝對外代表
    出售土地上之樹木，原告因從事植栽買賣，經陳文彰介紹得
    知上情，向被告表達願購買土地上之原生九芎樹，經被告帶
    至系爭土地查看，又經潘金枝出示政府許可公文，原告信以
    為真，與潘金枝於103年9月3日簽訂樹木買賣契約書，購買1
    呎半及2呎數量不等之九芎樹，除前已支付訂金10萬元外，
    原告並當場支付價金95萬元予被告收執。103年10月間，兩
    造依約於系爭土地挖取九芎樹，並由原告先行墊付挖取樹木
    之費用，然適逢山區大雨，導致道路、橋樑遭沖毀而暫停九
    芎樹之挖取，兩造約定道路修復後再繼續開挖。不料103年1
    2月原告接獲花蓮縣警察局通知盜採國有林木被訴違反森林
    法，經臺灣花蓮地方檢察署(下稱花檢署)偵查後，原告始知
    被告並未取得系爭土地上九芎樹之合法開採權，其等出示之
    公文及產地證明書係偽造。
(二)被告明知買賣標的所在地為國有之原住民保留地，位處六十
    石山區俗稱黑暗部落上之九芎樹，系爭土地上之原生九芎樹
    木材質地緻密而堅韌，非一般樹園培植栽種之九芎樹可比擬
    ，根本不能開挖販賣，被告竟偽造開採許可證並加以使用，
    此一特定區域內之標的物原生九芎樹，被告事實上已屬給付
    不能。而8棵已移植之九芎樹被刑事二審法院宣告沒收，依
    買賣契約等同被告未交付合法之買賣標的物九芎樹，且無法
    履行交付之義務，原告自得以起訴狀為解除契約之意思表示
    ，被告負有回復原狀之義務。原告在聲請支付命令時已書面
    通知被告解除契約，且客觀上被告也返還一部分買賣價金，
    應認雙方已合意解除契約，並因可歸責於債務人被告之事由
    而生之損害，得請求賠償。嗣後被告僅返還部分價金，未返
    還之價金即屬被告所受之不當得利。廖維正被臺灣高等法院
    花蓮分院(下稱花蓮高分院)判決回植非法開採之8棵九芎樹
    罰鍰36萬元，係其非法開採行為之處分，與買賣價金無關。
    張世義居住彰化，因非法開採8棵九芎樹根部尚未茁壯，若
    二次開挖再經長途運送至花蓮恐難存活，檢方執行沒收有現
    實上困難，故改追徵價額，由張世義另外繳國庫36萬元，取
    得九芎樹所有權，此部分亦與請求返還買賣價金無關。張世
    義交付原告的150萬元買九芎樹價金，已經與原告調解成立
    ，原告返還張世義150萬元。
(三)原告得依民法第179條、第226條、第227條、第256條、第25
    9條規定(擇一勝訴即可)請求以下金額：
  1.返還買賣價金32萬元：被告因係違反森林法致買賣標的物(
    原生九芎樹)由花檢署執行沒收，系爭買賣契約業經解除，
    原告已給付價金105萬元，扣除被告已返還73萬元，尚應返
    還32萬元。被告稱陳文彰還原告15萬元為不實在，原告於10
    3年9月3日交付陳文彰仲介費用5萬元及訂金10萬元合計15萬
    元，陳文彰為介紹人收下仲介費5萬元，將訂金10萬元轉交
    給被告，事後陳文彰還5萬元仲介費給原告。
  2.賠償原告損失492,000元：系爭買賣契約因可歸責於被告之
    事由解除，被告應賠償原告開挖移植費用之損失。依系爭買
    賣契約第5條，被告負責取得核准開發證明予原告，該條真
    意為被告須協助乙方(原告)處理運輸路況。原告為移植九芎
    樹支付挖土機、大貨車、拼裝車等駕駛之食宿油料耗材及現
    場提供斷根、包土、吊掛、運送九芎樹勞務工資等必要費用
    ，雇用搬運工人及租用相關機具支出432,000元、代墊被告
    購買上山交通車(中古吉普車1輛)6萬元，合計支出492,000
    元之損害，得向被告請求。
三、被告潘金枝答辯聲明：原告之訴駁回；如受不利判決願供擔
    保請准宣告免為假執行。辯稱：
(一)原告給付定金10萬元及95萬元，是依據兩造於103年9月3日
    簽訂之樹木買賣合約書，被告已返還價金73萬元(其中63萬
    元是潘金枝、另外10萬元是廖維正所支付)，原告支付其餘3
    2萬元是依據契約約定，並非無法律上之原因，被告無不當
    得利。原告事實上也在103年10月底某日起至11月間，雇工
    自兩造所約定的地點載走8棵九芎樹，並且以每棵9萬元至15
    萬元不等之金額，將該8棵九芎樹出售予張世義。
(二)原告另外支出的雇用工人及租用相關機具費用43.2萬元，被
    告並未取得分文，原告亦非代被告支付該等款項，被告並未
    取得任何利益。依系爭契約第5條約定，甲方即被告並不負
    擔樹木開挖移植及運送之費用，故該等費用應由原告負擔。
    原告為開挖移植、運送已交付的8棵九芎樹而支出的車輛、
    僱工及機具設備之費用，本應是由原告所負擔，與被告無關
    ，更非代被告支付也非代墊，因此原告不得請求被告返還上
    開金額。原告係以到處收購山上樹木並再轉賣給他人為業，
    對於國有土地上之樹木是否可以買賣，比被告更為熟知。系
    爭契約上載有相關土地之地號，原告可毫無困難查得該等土
    地是否屬於國有地，因此原告絕非受騙之人。就本件買賣，
    原告已收取張世義150萬元之定金，可見原告應是利用被告
    以為可以出售所承租國有地上樹木之無知，而賺取高額暴利
    ，若案不幸遭查獲，則將責任全推給被告，原告之心態實不
    可取。
(三)廖維正是在103年10月間交付偽造公文，而系爭買賣契約書
    之簽訂日期是在103年9月3日。因此，原告稱被告出示偽造
    之公文書，致原告誤信為真而與被告簽訂買賣契約並支付金
    額，並非事實。被告對於廖維正偽造虛偽的公文並不知情乙
    節，亦經刑事判決認定。潘金枝純粹是因為不諳法律，以為
    方信義就相關土地具有農育權，就可以處分該等土地上之樹
    木，並不知道竟因此違法，被告為此也已遭受刑事處罰，而
    付出相當之代價。
(四)依兩造間的買賣契約，原告所要購買的是九芎樹，雖有約定
    樹徑大小及金額，但九芎樹在我國並未禁止交易之物，兩造
    又未約定履行期間，因此本件尚未構成給付不能。而且，事
    實上被告早已給付8棵九芎樹，該8棵九芎樹目前仍在原告或
    張世義之占有管領中，並無給付不能之情形，故原告不得解
    除契約。倘若鈞院認為原告解除契約被告應給付原告金錢，
    被告亦應得主張同「回復原狀」之同時履行抗辯權，在原告
    將九芎樹回植原所在地且回復原狀前，被告無須先行給付。
四、被告方信義答辯聲明：原告之訴駁回。辯稱：原告提出之10
    萬元訂金及432,000元之雇用工人租用機具支出，均與不當
    得利之構成要件未符，蓋因10萬元訂金之給付係交付陳文彰
    ，且陳文彰在刑事一審106年10月27日審判程序中稱有把15
    萬元(10萬元訂金及仲介費5萬元)還給原告，是原告給付10
    萬元訂金及5萬元仲介費應與被告無涉，且經受此利益之人
    返還，其請求應無理由。又432,000元之雇用工人租用機具
    等支出，係原告與他人分別成立之雇用及租賃契約，原告之
    給付與被告無涉，被告亦無受有利益，原告依不當得利法律
    關係請求返還應無理由。再者，95萬元買賣價金部分經被告
    返還73萬元，僅餘22萬元，原告因兩造契約已取得8棵九芎
    樹並出售張世義，顯徵其財產總額並未減少，自無損害可言
    。原告雇用工人租用機具支出及吉普車費用部分，係原告依
    約取得8棵九芎樹所支出，扣除被告已返還之73萬元及給付8
    棵九芎樹，原告並無任何損害之發生，其依債務不履行損害
    賠償請求並無理由。
五、本院之判斷：
(一)原告主張其與被告簽立樹木買賣合約書，交付被告訂金10萬
    元、價金95萬元合計105萬元，之後去系爭土地挖取九芎樹8
    棵後，於103年12月間得知為盜採國有林木違反森林法，被
    告已返還價金73萬元予原告之事實，已據其提出樹木買賣合
    約書、花檢署105年度偵字第3041號不起訴處分書為憑(高雄
    地院審訴字第212號卷15至21頁)，並經本院調閱被告及廖為
    正等人涉嫌違反森林法之刑事卷宗(本院105年度原訴字第81
    號、花蓮高分院106年度原上訴字第31號)核閱無誤，被告均
    因結夥二人以上竊取森林主產物，為搬運贓物，使用車輛之
    犯行，經判處有罪確定，有刑事判決足憑(卷73至90頁)，是
    上開事實堪信為真實。
(二)按因可歸責於債務人之事由，致給付不能者，債權人得請求
    損害賠償，並得解除契約，民法第226條第1項、第256條有
    明定。契約解除時，當事人雙方負回復原狀之義務，由他方
    所受領之給付物應返還之，受領之給付為金錢者，應附加自
    受領時起之利息償還之。民法第259條第1、2款定有明文。
    原告於103年9月3日簽約向被告購買九芎樹，並已給付價金1
    05萬元，然被告交付之九芎樹為國家所有，非經許可不得盜
    採，致原告涉嫌違反森林法，經查無盜採森林主產物之主觀
    構成要件始經檢察官不起訴處分；而原告雇工所挖取之8棵
    九芎樹，雖經轉賣予張世義而收取價金150萬元，亦經張世
    義聲請支付命令請求返還(臺灣臺南地方法院109年度司促字
    第2922號支付命令參照；卷91頁)，原告稱其已與張世義調
    解成立返還150萬元，應堪採信。可見被告以國有林木出售
    予原告，其本應負買賣出賣人交付其物及移轉所有權予買受
    人(原告)之義務，因可歸責於被告之事由致給付不能，原告
    以起訴狀請求被告返還價金並為解除契約之意思表示(卷120
    頁)，依民法第226條第1項、第256條規定，原告解除契約於
    法有據，兩造間之買賣契約既已解除，被告應依民法第259
    條第1、2款規定返還原告價金32萬元(105萬元－73萬元＝32萬
    元)，並原告得請求被告賠償損害。方信義雖辯稱陳文彰在
    刑事一審審理時陳稱有將15萬元(訂金10萬元、仲介費5萬元
    )返還原告，原告又自承被告已返還價金73萬元，僅餘22萬
    元未還等語(卷132、133、152頁)，惟原告交付陳文彰之15
    萬元包含陳文彰為介紹人應得之仲介費5萬元，另10萬元為
    訂金，衡情陳文彰於收取系爭買賣訂金10萬元後應會轉交給
    被告，而原告、潘金枝對於系爭契約原告給付之價金105萬
    元已經返還73萬元均不爭執，是陳文彰事後退還給原告者應
    僅為其所收取之仲介費5萬元，故原告主張被告尚有32萬元
    價金未還應屬有據，方信義此部分辯詞為無可採。
(三)按損害賠償，除法律另有規定或契約另有訂定外，應以填補
    債權人所受損害及所失利益為限，民法第216條第1項規定甚
    明。原告主張其為挖取九芎樹支付挖土機、大貨車、拼裝車
    及現場提供斷根、包土、吊掛、運送九芎樹勞務工資等必要
    費用，雇用搬運工人及租用相關機具支出432,000元、代墊
    被告購買上山交通車(中古吉普車1輛)6萬元，合計支出492,
    000元受有損害，提出收據為憑(高雄地院審訴字第212號卷2
    3至28頁)，並參刑事卷宗資料可知原告確實於103年10月底
    某日起至103年11月間，僱用4名不知情之工人至系爭國有林
    地挖取九芎樹，彭聰龍負責駕駛挖土機將樹木扶著避免倒下
    ，潘聖鑑則駕駛拼裝車載運九芎樹離開等情為真，故原告主
    張其有支出前開收據所載432,000元(112000＋140000＋45000＋
    45000＋45000＋45000＝432000)，應堪採信，此為原告因被告
    給付不能所受之損害，得向被告請求。至於原告所稱代墊被
    告購買吉普車6萬元部分，並未舉證證明有此項支出，自應
    予駁回。再按系爭契約並未明示約定，亦無法律規定被告對
    原告應負連帶責任(民法第272條規定參照)，故原告請求被
    告連帶給付於法無據。
六、基上說明，原告得請求被告給付752,000元(320000＋432000＝
    752000)。從而，原告依民法第226條、第256條、第259條規
    定請求如主文第1項所示，為有理由，應予准許，並依原告
    、潘金枝之聲請及民事訴訟法第392條第2項規定宣告假執行
    及免為假執行，逾此部分之請求為無理由，應併原告假執行
    之聲請予以駁回。本件事證已明，兩造其餘攻擊防禦方法與
    舉證，均無礙勝負判斷，爰不一一論列，在此說明。
七、訴訟費用負擔之依據：民事訴訟法第79條、第85條第1項。
中　　華　　民　　國　　111 　年　　9 　　月　　30　　日
                          臺灣花蓮地方法院民事第一庭
                              法  官  楊碧惠
以上正本係照原本作成。
如不服本判決，應於送達後20日內，向本院提出上訴狀並表明上
訴理由(均須按他造當事人之人數附繕本並繳納上訴裁判費)。如
委任律師提起上訴者，亦應一併繳納上訴審裁判費。
中　　華　　民　　國　　111 　年　　9 　　月　　30　　日
　　　　　　　　　　　　　　　書記官  吳琬婷